臺灣高等法院臺中分院刑事裁定
111年度毒抗字第530號
抗  告  人  
即  被  告  沈當益
上列抗告人即被告因聲請強制戒治案件，不服臺灣南投地方法院
111年度毒聲字第140號中華民國111年4月29日裁定（聲請案號：
臺灣南投地方檢察署111年度聲戒字第19號、110年度毒偵緝字第
27號），提起抗告，本院裁定如下：
    主  文
抗告駁回。
    理  由
一、抗告人即被告甲○○（下稱抗告人）抗告意旨略以：抗告人因
    施用第一、二級毒品被裁定戒治，然抗告人已十多年未經觀
    察勒戒或戒癮治療，而為給予吸食毒品之個人重生的機會，
    才立新法三年後再犯。抗告人在監服刑快2個月，並無繼續
    施用毒品傾向，因此戒斷期早已渡過，毒癮早已戒除，且為
    何毒癮尚未戒斷者也放行返鄉，卻讓戒斷者繼續戒治處分，
    對還有另案者不公，且戒治處分不可折抵刑期，這等於一個
    罪刑二判，對我們先服刑者不公，相信法律是給我們公平、
    公正的。又裁戒治處分都給心理醫生來判斷是否有繼續施用
    毒品，論定後再送給檢察官批准，心理醫生評估項目包括通
    緝、採尿、使用毒品幾級、前科、家庭支持種種，而抗告人
    使用第一、二級毒品，前科尚有竊盜、恐嚇、搶奪等，家庭
    也非常注重關懷並未放棄，在觀察勒戒所表現良好，以這幾
    項加減也尚未達到繼續施用毒品傾向，與同學相比之下，讓
    抗告人感到不公，因這勒戒的相關規定都沒有一定的標準，
    讓抗告人不服，才提起抗告，請給抗告人一次重新機會，早
    日返鄉扶養家中老人家云云。
二、按觀察、勒戒後，檢察官或少年法院（地方法院少年法庭）
    依據勒戒處所之陳報，認受觀察、勒戒人無繼續施用毒品傾
    向者，應即釋放，並為不起訴之處分或不付審理之裁定；認
    受觀察、勒戒人有繼續施用毒品傾向者，檢察官應聲請法院
    裁定或由少年法院（地方法院少年法庭）裁定令入戒治處所
    強制戒治，其期間為6個月以上，至無繼續強制戒治之必要
    為止，但最長不得逾1年，毒品危害防制條例第20條第2項定
    有明文。次按有無繼續施用毒品傾向之評估標準，並非完全
    以受勒戒人勒戒後之結果為準，勒戒前之各種情況，仍應作
    為評估之依據。依勒戒處所評分說明手冊規定，係以前科紀
    錄與行為表現、臨床評估、社會穩定度，三項合併計算分數
    ，每一大項皆有靜態因子與動態因子。而關於有無繼續施用
    毒品傾向之評估標準，法務部因應毒品危害防制條例之修正
    及109年11月18日最高法院刑事大法庭109年度台上大字第38
    26號裁定意旨，業於110年3月26日以法矯字第11006001760
    號函修正頒布「有無繼續施用毒品傾向評估標準紀錄表」、
    「有無繼續施用毒品傾向評估標準評分說明手冊」，上開評
    分說明手冊載明判定之原則：「受觀察勒戒人入所後，經過
    2週時間的觀察、勒戒，由處所及醫療人員依據其各項紀錄
    、資料及觀察勒戒期間之行為表現，加以評分。在勒戒人入
    所4至6週後，可再做一次評估以做必要之評分修正。每一大
    項皆有靜態因子與動態因子。先以靜態因子分數評分，靜態
    因子分數總分在60分（含）以上為『有繼續施用毒品傾向』；
    60分以下，與動態因子分數相加，如果總分在60分（含）以
    上，為『有繼續施用毒品傾向』」，又評估標準紀錄表及說明
    手冊中「前科紀錄與行為表現」之第1題及第3題之計分方式
    修正如下(餘無修正)：㈠第1項「毒品犯罪相關司法紀錄」：
    計分方式修正為每筆(次)5分，總分上限為10分；㈡第3項「
    其他犯罪相關紀錄」：計分方式修正為每筆(次)2分，總分
    上限為10分。是被告有無「繼續施用毒品傾向」，係依具體
    個案之臨床實務及相關事證等情綜合判定，有其相當之專業
    依據及標準，且涉及專門醫學，又衡酌強制戒治之目的，係
    為協助施用毒品者戒斷毒品之心癮及身癮所為之一種保安處
    分類型，而該評估標準係將與判斷有無繼續施用傾向之相關
    因素加以列舉及量化，適用於每一位受觀察、勒戒處分之人
    ，具一致性、普遍性、客觀性，以利執法者判定受勒戒人有
    無繼續施用毒品傾向，倘其評估由形式上觀察，無擅斷或濫
    權等明顯不當情事，法院應予尊重。
三、經查：
  ㈠抗告人因施用第一、二級毒品案件，經原審依職權以110年度
    毒聲字第218號裁定送觀察、勒戒後，由法務部矯正署雲林
    看守所依據新修正施行之有無繼續施用毒品傾向評估標準說
    明手冊之評估結果：⒈前科紀錄與行為表現合計38分（毒品
    犯罪相關司法紀錄「11筆」以上限10分計、首次毒品犯罪年
    齡「20歲以下」計10分、其他犯罪相關紀錄「3筆」計6分、
    入所時尿液毒品檢驗「多種毒品反應」計10分，上開4項靜
    態因子合計36分；所內行為表現「持續於所內抽菸」計2分
    ，動態因子合計2分）；⒉臨床評估合計26分（多重毒品濫用
    「有，種類：Heroin〈海洛因〉、Amphetamine〈安非他命〉」
    計10分、合法物質濫用「有，種類：Smoking〈菸〉」計2分、
    使用方式「無注射使用」計0分、使用年數「超過1年」計10
    分，上開靜態因子合計22分；精神疾病共病「無」計0分、
    臨床綜合評估（含病識感、動機、態度、就醫意願）評定為
    「中度」計4分，上開2項動態因子合計4分）；⒊社會穩定度
    合計5分（工作「全職工作，禮儀社」計0分、家人藥物濫用
    「有」計5分，上開2項靜態因子計5分；入所後家人是否訪
    視為「無」計5分、出所後是否與家人同住為「是」計0分，
    上開2項動態因子，與上開家人藥物濫用部分之靜態因子合
    計上限為5分，故此部分之動態因子不計分），以上1至3部
    分之總分合計69分（靜態因子共計63分，動態因子共計6分
    ），經綜合判斷為有繼續施用毒品傾向，有該所111年4月21
    日雲所衛字第11140000780號函附有無繼續施用毒品傾向證
    明書、有無繼續施用毒品傾向評估標準紀錄表在卷可稽。而
    前述綜合判斷之結果，係由該所具相關專業知識經驗之醫師
    ，依其本職學識，於抗告人觀察、勒戒期間，就其過往前科
    紀錄與行為表現、臨床評估及社會穩定度等因素所為之綜合
    判斷，具有科學驗證所得之結論，且由形式上觀察，並無擅
    斷或濫權等明顯不當之情事，自得資為判斷抗告人有無繼續
    施用毒品傾向之證明。
  ㈡抗告意旨雖指稱強制戒治處分對有另案服刑者不公，且不可
    折抵刑期，為一罪二判乙節。惟毒品施用者因具有病患性犯
    人特質，對其施以觀察、勒戒或強制戒治之保安處分，旨在
    於幫助施用毒品者戒除毒癮，處分之性質非為懲戒行為人，
    為消滅其再次施用毒品之危險性，採以觀察、勒戒方式戒除
    其身癮，及以強制戒治方式戒除其心癮之措施，在評估有無
    繼續施用毒品傾向時，納入施用者前此之毒品等前案紀錄作
    為指標，通案列計一致但比重不同之分數（毒品犯罪相關司
    法紀錄每筆5分，其他犯罪相關紀錄每筆2分），再為個案上
    之統計與分數加總，最後得出有繼續施用毒品傾向之結論而
    認施用者有強制戒治之必要，有其本質考量及合理之關連性
    ，並非針對其過去之前案紀錄再重複為刑事處罰，二者性質
    、程序皆有不同，且受觀察、勒戒者之毒品犯罪或其他犯罪
    相關前科紀錄，客觀上反應出受觀察、勒戒者沾染毒品之種
    類、時間、毒癮程度、行為態樣、外在影響環境、可能誘發
    其他犯罪等情狀，自足以作為評估受觀察、勒戒者是否有繼
    續施用毒品傾向之標準，故將該等司法紀錄列為評分項目，
    並無不當，是抗告人徒憑己意，認強制戒治處分為一罪二判
    云云，顯有誤會，自無可採。
  ㈢又抗告意旨亦主張抗告人在觀察勒戒所表現良好，評估項目
    加減尚未達有繼續使用毒品傾向，勒戒的相關規定沒有一定
    的標準云云。惟細鐸上開「有無繼續施用毒品傾向證明書」
    及「有無繼續施用毒品傾向評估標準紀錄表」之記載內容，
    業已詳載各項評分項目及評分計算標準，且勒戒處所之組織
    、人員之資格及執行觀察、勒戒相關程序，暨判斷施用毒品
    者，有無繼續施用毒品傾向，均有相關法令予以規範，非可
    恣意而為，且本件勒戒處所人員係依據前開評估標準予以評
    分，該評估標準紀錄表除詳列各項靜態因子、動態因子之細
    目外，並有各細目之配分、計算及上限，且各項目多出自不
    同之評分者，並非僅憑幾分鐘之當面問答即能得出結論，亦
    非評估之醫師所得主觀擅斷。又本件判定結果既係由專業醫
    師綜合上開各節之綜合判斷，不僅有實證依據，更有客觀標
    準得以評比，自得以此判斷抗告人有無繼續施用毒品傾向，
    況前開各項分數之計算並無錯漏之處，經該所經評定結果認
    抗告人總分合計為69分，判定抗告人有繼續施用毒品之傾向
    ，自可採信。是抗告人徒憑己意，質疑醫師之評估，顯係對
    本件專業評估之誤解，亦無足採。
四、綜上所述，原審法院依毒品危害防制條例第20條第2項後段
    規定，裁定抗告人令入戒治處所施以強制戒治，其期間為6
    個月以上，至無繼續強制戒治之必要為止，但最長不得逾1
    年，經核無不合。抗告人仍執前詞提起抗告，指摘原裁定不
    當，為無理由，應予駁回。
五、據上論斷，應依刑事訴訟法第412條，裁定如主文。
中　　華　　民　　國　 111　　年　　 6　　月　　13　　日
            刑事第七庭   審判長法　官  梁  堯  銘
                               法　官  王  鏗  普
                               法　官  羅  國  鴻
以上正本證明與原本無異。
不得再抗告。           
                               書記官  吳  姁  穗 

中　　華　　民　　國　　111 　年　　6 　　月　　13　　日